臺灣高等法院臺南分院民事判決
111年度上字第143號
上  訴  人  湯得村  
訴訟代理人  張智學律師
被上訴人    江家明  
訴訟代理人  王百治律師
上列當事人間請求返還土地事件，上訴人對於中華民國111年4月
7日臺灣雲林地方法院110年度訴字第492號第一審判決提起上訴
，本院於111年9月7日言詞辯論終結，判決如下：
    主  文
上訴駁回。
第二審訴訟費用由上訴人負擔。
    事實及理由
一、本件被上訴人主張：坐落雲林縣○○鄉○○段○○○○○段○0000地號
    土地（下稱系爭土地）前於民國53年3月24日經農地重劃登
    記為訴外人江隆助所有，江隆助於59年7月25日以買賣為原
    因而移轉登記為訴外人鍾月昭所有，鍾月昭於108年8月27日
    以買賣為原因而移轉登記為被上訴人所有。系爭土地如原判
    決附圖（下稱附圖）所示編號A部分、面積1,170平方公尺（
    下稱系爭A部分土地）現由上訴人占用中，其餘部分即附圖
    所示編號C部分則由被上訴人耕作中。被上訴人於本院109年
    度上字第14號民事確定判決後之109年9月22日寄發存證信函
    通知上訴人將收回系爭A部分土地自耕，並以起訴狀繕本之
    送達向上訴人通知終止兩造間之土地交換契約，上訴人已無
    合法占有使用系爭A部分土地之正當權源，應將系爭A部分土
    地上之農作物移除，並將上開土地騰空返還被上訴人等情。
    爰依民法第767條第1項前段、中段或第455條之規定，擇一
    求為命上訴人應將系爭A部分土地上之農作物移除，並將該
    部分土地騰空返還被上訴人之判決（原審為被上訴人勝訴之
    判決，上訴人聲明不服，提起上訴）。並答辯聲明：上訴駁
    回。
二、上訴人則以：被上訴人之前手江隆助與上訴人於58年8月18
    日就系爭A部分土地與○○段0000地號（下稱0000地號）東側
    部分土地簽訂「交換耕作同意書」（下稱系爭交換耕作契約
    ），被上訴人應受其拘束。而系爭交換耕作契約應適用耕地
    三七五減租條例（下稱減租條例），惟本件起訴前未踐行減
    租條例第26條規定之強制調解程序，起訴程序不合法。再者
    ，被上訴人主張終止系爭交換耕作契約，並不符合減租條例
    第17條規定，且系爭A部分土地與0000地號東側部分土地互
    為租賃關係，評價上為二個租賃契約互相聯立，應均符合終
    止要件始得合法終止，不能單獨終止其中一個耕地租賃契約
    ，故被上訴人終止系爭交換耕作契約為不合法。又上訴人為
    系爭A部分土地承租人，依土地法第104條、第107條規定有
    優先承買權，爰以原審答辯狀繕本之送達作為行使優先承買
    權之意思表示，足以形成有權占用系爭A部分土地之法律上
    原因，自非無權占有。另被上訴人終止系爭交換耕作契約收
    回自耕，將造成上訴人所有之0000地號土地無法灌溉，為權
    利濫用，亦違反誠信原則等語，資為抗辯。並上訴聲明：㈠
    原判決廢棄。㈡被上訴人在第一審之訴及假執行之聲請均駁
    回。
三、兩造不爭執事項：
  ㈠系爭土地為特定農業區之農牧用地，於53年3月24日辦理農地
    重劃，原登記為江隆助所有，嗣經鍾月昭於59年7月25日以
    買賣為原因而登記為系爭土地之所有人，鍾月昭再於108年7
    月25日將系爭土地出賣予被上訴人，並於108年8月27日辦畢
    所有權移轉登記。
  ㈡0000地號土地於53年3月24日辦理農地重劃，原登記為江隆助
    所有，江隆助與上訴人父親湯龍波於58年8月11日就0000地
    號土地訂立買賣契約，由江隆助將0000地號土地所有權全部
    出賣予湯龍波，並由上訴人於58年9月19日登記為0000地號
    土地之所有權人（原因發生日為58年8月23日）。
  ㈢上訴人就系爭土地，曾於108年8月5日對鍾月昭向原審法院提
    出確認優先承買權存在之民事訴訟，經該院以108年度訴字
    第438號受理（另案438號案件），嗣於109年5月8日言詞辯
    論期日當庭撤回上開訴訟。
  ㈣另案438號案件，原審於108年10月21日會同兩造及雲林縣斗
    六地政事務所測量人員至系爭土地現場勘驗，勘驗結果為：
  ⒈系爭土地南側為灌溉溝渠，該土地西側部分目前有上訴人種
    植之水稻，其種植水稻之東側部分有一田埂存在。
  ⒉系爭土地南側之溝渠（水流係由東向西流動），該溝渠東西
    各有一石板橋可供通行。
  ⒊系爭土地北側為溝渠，溝渠西側及中央靠西側亦各有一石板
    橋，該溝渠西側及中央部位各有一引水管。
  ㈤系爭A部分土地目前由上訴人占用中，附圖編號C部分目前由
    被上訴人耕作中。
  ㈥被上訴人曾於108年10月2日對上訴人提起請求返還系爭土地
    之民事訴訟，經原審法院108年度訴字第515號判決駁回被上
    訴人之訴，被上訴人不服提起上訴，經本院以109年度上字
    第14號審理，於109年8月19日言詞辯論終結，並於109年9月
    9日宣判，依本院109年度上字第14號判決認定：上訴人曾就
    系爭A部分土地與江隆助於58年8月18日簽訂「交換耕作同意
    書」，被上訴人仍應受該同意書之拘束。而土地之約定交互
    使用，其性質屬於互為租賃之關係，系爭A部分土地經上訴
    人與江隆助約定交換耕作，依土地法第106條規定，應屬耕
    地租用。兩造既然成立不定期限租用耕地之契約，於未終止
    契約前，上訴人自有權使用系爭A部分土地等情（下稱前案
    訴訟）。
  ㈦被上訴人於109年9月22日寄發嘉義中山路郵局第312號存證信
    函通知上訴人，內容略以：「一、本人為系爭土地之所有權
    人，該土地有部分面積（詳如本院109年度上字第14號判決
    之事實理由所載及附圖二所示）係由台端耕作中。二、今特
    發函通知台端，上開土地台端耕作之部分，本人將收回自耕
    。請台端儘速自行返還土地，以免訟累。」等語，該存證信
    函於109年9月23日送達上訴人。
  ㈧被上訴人以110年10月20日民事起訴狀繕本之送達向上訴人通
    知終止兩造土地交換契約，上訴人於110年10月28日收受該
    繕本。
  ㈨兩造間之系爭交換耕作契約，未約定期限，且未向雲林縣○○
    鄉公所辦理登記。
  ㈩本件起訴前，未經減租條例第26條之調解、調處程序。
四、兩造爭執事項：
　㈠上訴人與江隆助就系爭A部分土地於58年8月18日簽訂系爭交
    換耕作契約，有無減租條例之適用？如有，本件是否應適用
    減租條例第26條規定，於起訴前先經調解、調處前置程序，
    起訴程序始為合法？
  ㈡被上訴人主張依土地法第114條第3款規定，終止兩造間系爭A
    部分土地之不定期租賃契約，是否有據？
  ㈢被上訴人依民法第767條第1項前段、中段或民法第455條之規
    定，擇一請求上訴人將系爭A部分土地上之農作物移除，並
    將該部分土地騰空返還被上訴人，有無理由？
  ㈣上訴人抗辯其依土地法第107條規定，有優先購買系爭土地之
    權利，而拒絕返還系爭A部分土地，有無理由？被上訴人主
    張上訴人於本件訴訟行使優先承買權，有違誠信原則，是否
    有據？
  ㈤上訴人抗辯被上訴人將系爭A部分土地收回自耕，將造成0000
    地號土地無法灌溉，無法連接道路通行，為權利濫用、違反
    誠信原則，是否可採？
五、本院之判斷：
　㈠關於兩造爭執事項㈠部分：　
　⒈按憲法第143條第4項扶植自耕農之農地使用政策，以及憲法
    第153條第1項改良農民生活之基本國策，均係為合理分配農
    業資源而制定。40年6月7日制定公布之減租條例，旨在秉承
    上開憲法意旨，為38年已開始實施之三七五減租政策提供法
    律依據，並確保實施該政策所獲致之初步成果（司法院大法
    官釋字第580號解釋參照）。是減租條例之適用範圍，應以
    合乎實現憲法規定國家對於土地之分配與整理暨扶植自耕農
    之規範意旨為其適用對象。次按以自任耕作為目的，約定支
    付地租使用他人之農地者，為耕地租用，土地法第106條第1
    項定有明文。而土地法關於耕地租用之規定為民法之特別法
    ，自應先於民法而適用之。
　⒉查依兩造不爭執事項㈠、㈥、㈨所載，系爭土地為特定農業區之
    農牧用地，上訴人與被上訴人之前手江隆助於58年8月18日
    就系爭A部分土地與0000地號部分土地簽訂系爭交換耕作契
    約，並未約定期限，被上訴人輾轉繼受系爭交換耕作契約法
    律關係，依該法律關係之性質，雖屬互為租賃之關係，然參
    諸證人李芳朗於前案訴訟原審審理時證稱：上訴人與江隆助
    約定交換土地耕作，係因這樣比較好使用、耕作等語（見原
    審卷第37頁），足見上訴人與江隆助成立系爭交換耕作契約
    ，僅係兩筆農地地主為耕作便利之目的而為之約定，顯與減
    租條例之立法宗旨係以貫徹扶植自耕農之規範目的適用範圍
    無涉。準此而言，上訴人與江隆助簽訂之系爭交換耕作契約
    ，應適用土地法之耕地租用規定，而非減租條例之耕地租佃
    規定，要可認定。從而，本件起訴程序，自不受減租條例第
    26條所定應先經調解、調處前置程序之限制。上訴人辯稱：
    本件起訴前，未經調解、調處前置程序，起訴程序並非合法
    云云，難謂可採。
  ㈡關於兩造爭執事項㈡部分：
　⒈按依不定期限租用耕地之契約，於有出租人收回自耕之情形
    時，得終止之；承租人放棄其耕作權利，應於3個月前向出
    租人以意思表示為之；依第114條第3款之規定終止契約時，
    出租人應於1年前通知承租人，分別為土地法第114條第3款
    、第115條前段、第116條所明定。
　⒉查兩造間就系爭A部分土地存有土地法規範之耕地租賃關係，
    已如前述，而系爭土地如附圖編號C部分（即系爭A部分土地
    東側部分）目前即係由被上訴人耕作中（見兩造不爭執事項
    ㈤），則被上訴人主張依土地法第114條第3款規定，終止系
    爭A部分土地不定期租賃契約，自屬有據。又被上訴人於109
    年9月22日寄發嘉義中山路郵局第312號存證信函予上訴人，
    通知上訴人其欲收回系爭A部分土地自耕，該存證信函已於
    同年月23日送達上訴人；嗣又以本件110年10月20日起訴狀
    繕本之送達向上訴人通知終止兩造土地交換契約之意思表示
    ，上訴人亦已於110年10月28日收受該繕本無誤（見兩造不
    爭執事項㈦、㈧），依此可認，被上訴人已依法向上訴人為終
    止系爭A部分土地不定期租賃契約，並同時向上訴人為放棄0
    000地號部分土地耕作權利之意思表示，揆諸土地法前揭規
    定，並無不合。則系爭A部分土地不定期租賃契約，已因被
    上訴人合法終止而消滅，應可認定。是故，上訴人辯稱：被
    上訴人主張終止系爭A部分土地租賃契約，不符合減租條例
    第17條規定，並非合法；又系爭交換耕作契約，評價上為二
    個租賃契約互相聯立，需要均符合終止要件始能合法終止，
    不能單獨終止其中一個耕地租賃契約，故被上訴人終止系爭
    交換耕作契約，亦非合法云云，均非有據，而不足採。
  ㈢關於兩造爭執事項㈢、㈣部分：
　⒈按所有人對於無權占有或侵奪其所有物者，得請求返還之；
    對於妨害其所有權者，得請求除去之，民法第767條第1項前
    段、中段定有明文。次按出租人出賣或出典耕地時，承租人
    有依同樣條件優先承買或承典之權。第104條第2項之規定，
    於前項承買承典準用之，土地法第107條固有明文規定。然
    依前揭規定之意旨，承租人僅對其承租部分之土地有優先承
    買權，而不及於未承租部分之土地。又按每宗耕地分割後每
    人所有面積未達○．二五公頃者，不得分割，為農業發展條例
    第16條第1項前段所明定。準此，承租人承租之耕地面積未
    達0.25公頃者，該筆耕地因受上開農業發展條例規定之限制
    ，而不得將其承租部分單獨分割出來，則於耕地所有人出賣
    或出典該耕地時，承租人即無優先承買承租部分土地之權利
    ，亦無優先承買整筆土地之權利（最高法院80年度台上字第
    1780號判決意旨參照）。
　⒉上訴人雖辯稱：本件無農業發展條例之適用，且其依土地法
    第107條規定，就租用土地有以相同條件優先承買之權利，
    故其就系爭A部分土地並非無權占有云云；然查：
　⑴上訴人於另案438號案件（見兩造不爭執事項㈢），或於本件
    以原審答辯狀繕本之送達即110年11月16日（見原審卷第97
    頁送達證書），而為行使優先承買權之意思表示，其優先承
    買權之行使是否合法，應以行為時即108年間或110年間之法
    律狀態為準。衡諸系爭土地為農牧用地，前揭農業發展條例
    第16條第1項前段規定於89年1月26日修正公布施行，則上訴
    人行使優先承買權是否合法，自應審酌其是否符合前揭農業
    發展條例第16條第1項前段之規定。
　⑵其次，觀諸上訴人本於系爭交換耕作契約，租用系爭A部分土
    地之面積為1,170平方公尺，尚未達0.25公頃，依農業發展
    條例第16條第1項前段規定，並無從自系爭土地分割出其租
    用之系爭A部分土地。是依前揭規定及說明，上訴人於鍾月
    昭將系爭土地出賣予被上訴人之際，其就承租之系爭A部分
    土地或系爭土地整筆土地，均無優先承買權可資行使，則其
    抗辯其就系爭土地有優先承買權存在，故就系爭A部分土地
    係屬有權占有云云，難認有據，而非可採。又上訴人就系爭
    土地既無優先承買權存在，則兩造間有關上訴人於本件訴訟
    行使優先承買權是否有違誠信原則之爭執，即無加以論究之
    必要，併予敘明。
　⒊準此，被上訴人依土地法第114條第3款、第116條規定，既已
    合法終止兩造間之系爭A部分土地不定期限租賃契約，足認
    上訴人已喪失繼續占有使用系爭A部分土地之正當權源，而
    為無權占有。則被上訴人依民法第767條第1項前段、中段規
    定，請求上訴人應將系爭A部分土地上之農作物移除，並將
    該部分土地騰空返還，核屬有據。又被上訴人依前揭規定所
    為之請求既獲准許，即無贅予審究其另依同法第455條規定
    所為之同一請求有無理由之必要，附此敘明。
  ㈣關於兩造爭執事項㈤部分：
　⒈按權利之行使，不得違反公共利益，或以損害他人為主要目
    的；行使權利，履行義務，應依誠實及信用方法，民法第14
    8條定有明文。而權利本係法律所加以保護之利益，通常權
    利人行使權利時，不免對義務人或他人造成不利益之結果，
    此乃不可避免之正常現象，故當事人行使權利，雖足使他人
    喪失利益，若非以損害他人為主要目的，不能稱為權利之濫
    用。又所謂誠實信用之原則，係在具體的權利義務關係，依
    正義公平之方法，確定並實現權利之內容，避免當事人間犧
    牲他方利益以圖利自己，自應以權利人及義務人雙方利益為
    衡量依據，並應考察權利義務之社會上作用，於具體事實妥
    善運用之方法。
　⒉上訴人雖辯稱：被上訴人將系爭A部分土地收回自耕，將造成
    0000地號土地無法灌溉，無法連接道路通行，為權利濫用、
    違反誠信原則等語；惟查，被上訴人係系爭土地之所有權人
    ，其請求上訴人將系爭A部分土地上之農作物移除，並將該
    部分土地騰空返還被上訴人，係本於所有權之請求，應屬正
    當權利之行使，難認係以損害上訴人為主要目的之權利濫用
    行為。再者，上訴人所稱0000地號土地，果真有灌溉、通行
    之必要時，並非不得藉由民法物權編相鄰關係之規定謀求解
    決，尚難遽認被上訴人依法正當行使其權利，係屬違反誠信
    原則之情形。從而，上訴人前揭所辯，要難採憑。
六、綜上所述，被上訴人依民法第767條第1項前段、中段之規定
    ，請求上訴人應將系爭A部分土地上之農作物移除，並將該
    部分土地騰空返還被上訴人，為有理由，應予准許。又被上
    訴人之上開請求已獲准許，則其另依民法第455條規定為同
    一之請求，即無再為審酌之必要。從而原審為上訴人敗訴之
    判決，並無不合。上訴論旨指摘原判決不當，求予廢棄改判
    ，為無理由，應駁回其上訴。
七、本件事證已臻明確，兩造其餘之攻擊或防禦方法及所用之證
    據，經本院斟酌後，認為均不足以影響本判決之結果，爰不
    逐一論列，附此敘明。
八、據上論結，本件上訴為無理由，依民事訴訟法第449條第1項
    、第78條，判決如主文。
中　　華　　民　　國　　111 　年　　10　　月　　5 　　日
                    民事第五庭  審判長法  官  藍雅清
                                      法  官  顏淑惠
                                      法  官  張季芬
上為正本係照原本作成。
上訴人如不服本判決，應於收受送達後20日內向本院提出上訴書
狀，其未表明上訴理由者，應於提出上訴後20日內向本院補提出
理由書狀（均須按他造當事人之人數附繕本），上訴時應提出委
任律師或具有律師資格之人之委任狀；委任有律師資格者，另應
附具律師資格證書及釋明委任人與受任人有民事訴訟法第466條
之1第1項但書或第2項（詳附註）所定關係之釋明文書影本。如
委任律師提起上訴者，應一併繳納上訴審裁判費。
被上訴人不得上訴。　　　　　　　　　　　　　　
中　　華　　民　　國　　111 　年　　10　　月　　5 　　日

                                      書記官  郭馥萱
【附註】
民事訴訟法第466條之1：
⑴對於第二審判決上訴，上訴人應委任律師為訴訟代理人。但上
  訴人或其法定代理人具有律師資格者，不在此限。
⑵上訴人之配偶、三親等內之血親、二親等內之姻親，或上訴人
  為法人、中央或地方機關時，其所屬專任人員具有律師資格並
  經法院認為適當者，亦得為第三審訴訟代理人。
民事訴訟法第466條之2第1項：
上訴人無資力委任訴訟代理人者，得依訴訟救助之規定，聲請第三審法院為之選任律師為其訴訟代理人。